ACORDAO-COMPLETO-2411292

ACÓRDÃO 6571/2020 ATA 19/2020 - SEGUNDA CÂMARA

VISTOS, relatados e discutidos estes autos em que se examinam o cumprimento do Acórdão 1121/2007-TCU-Segunda Câmara, que tratou sobre concessões de aposentadorias emitidas pela Universidade Federal do Ceará;
ACORDAM os Ministros do Tribunal de Contas da União, reunidos em Sessão da 2ª Câmara, diante das razões expostas pelo Relator e com fundamento nos incisos III e IX do art. 71, da Constituição Federal, nos arts. 1º, inciso V, 39, inciso II, e 45 da Lei 8.443/1992, e 260, § 1º, do Regimento Interno do Tribunal de Contas da União em:
9.1. acolher, nos termos do § 2º, do art. 250 do Regimento Interno do TCU, as razões de justificativa apresentadas pelo Sr. Carlos Augusto Nunes Rodrigues;
9.2. determinar à Universidade Federal do Ceará que:
9.2.1. envie, com fulcro no art. 250, inciso II c/c o art. 262, §2º do Regimento Interno do TCU, via sistema e-Pessoal, novos atos de concessão de aposentadoria, livres das irregularidades apontadas, em favor de Sofia Lerche Vieira; Sonia Amalia Campos Leão de Carvalho; Vera Ligia Montenegro de Albuquerque; Wania Maria Mendes Guimaraes; Yang Yeh Fon Ferreira; Zelma Bastos de Araujo, em cumprimento ao Acórdão 1121/2007-TCU-Segunda Câmara;
9.2.2. no prazo de 15 (quinze) dias, envie o ato de concessão de pensão civil instituída por Valdenira Gomes Vasconcelos, nos termos do art. 260 do Regimento Interno do TCU c/c art. 2°, inciso III, da Instrução Normativa TCU 78/2018.
		       9.3. dar ciência desta deliberação aos interessados e à Universidade Federal do Ceará.

Em análise ato de aposentadoria.

Segunda Câmara

Universidade Federal do Ceará.

3. Interessados/Responsáveis:
3.1. Interessados: Sofia Lerche Vieira (XXX.876.831-XX); Sonia Amalia Campos Leão de Carvalho (XXX.594.388-XX); Universidade Federal do Ceará (07.272.636/0001-31); Valdenira Gomes Vasconcelos (XXX.398.213-XX); Vera Ligia Montenegro de Albuquerque (XXX.702.283-XX); Wania Maria Mendes Guimaraes (XXX.609.803-XX); Yang Yeh Fon Ferreira (XXX.243.698-XX); Zelma Bastos de Araujo (XXX.372.203-XX).

13.1. Ministros presentes: Ana Arraes (Presidente), Augusto Nardes (Relator), Aroldo Cedraz e Raimundo Carreiro.
13.2. Ministros-Substitutos presentes: Marcos Bemquerer Costa e André Luís de Carvalho.

Sindicato dos Tralhadores da Universidade Federal do Ceará - SINTUFCE

AUGUSTO NARDES

Adoto como relatório a instrução de peça 75, a seguir reproduzida, exarada no âmbito da  Secretaria de Fiscalização de Pessoal (Sefip) , a qual contou com a anuência dos dirigentes da unidade e, à peça 77, do representante do Ministério Público especializado (MPjTCU) , Procurador Ségio Ricardo Costa Caribé:
HISTÓRICO
No âmbito da deliberação, foram feitas as seguintes determinações à Unidade Jurisdicionada:
9.1. considerar ilegais os atos de fls. 1/2, de Sofia Lerche Vieira, 3/4, de Sônia Amália Campos Leão de Carvalho, 5/6, de Valdenira Gomes Vasconcelos, 7/8, de Vera Lígia Montenegro de Albuquerque, 9/10, de Wânia Maria Mendes Guimarães, 11/12, de Yang Yeh Fon Ferreira e 13/16, de Zelma Bastos de Araújo, com a conseqüente recusa de seus registros; 
9.2. dispensar o recolhimento das parcelas indevidamente percebidas de boa-fé, conforme a Súmula TCU 106; 
9.3. determinar à Universidade Federal do Ceará, que: 
9.3.1. com fundamento nos arts. 71, inciso IX, da Constituição Federal e 262 do Regimento Interno desta Corte, faça cessar, no prazo de 15 (quinze) dias, os pagamentos decorrentes do ato impugnado, contados a partir da ciência da deliberação do Tribunal, sob pena de responsabilidade solidária da autoridade administrativa omissa; 
9.3.2. dê ciência aos interessados da deliberação, alertando-os de que o efeito suspensivo proveniente da eventual interposição de recurso não os exime da devolução dos valores percebidos indevidamente após a notificação, em caso de desprovimento; 
9.4. esclarecer à Entidade que: 
9.4.1. as concessões consideradas ilegais poderão prosperar mediante a emissão e encaminhamento a este Tribunal de novos atos concessórios, escoimados da irregularidade verificada, nos termos do art. 262, § 2°, do Regimento Interno; 
9.4.2. os valores decorrentes de decisões judiciais, quando expressamente imunes de absorção pelos aumentos salariais subseqüentes, devem ser considerados, desde o momento inicial em que devidos, como vantagem pessoal nominalmente identificada (VPNI) , sujeita exclusivamente aos reajustes gerais do funcionalismo, sendo vedado o seu pagamento, de modo continuado, sob a forma de percentual incidente sobre quaisquer das demais parcelas integrantes da remuneração dos beneficiários.
Monitoramento iniciado por esta unidade técnica em 30/7/2013 (peça 20) concluiu pelo descumprimento das determinações do Tribunal, propondo a realização de audiência do gestor responsável, Carlos Augusto Nunes Rodrigues, ex-Diretor do Departamento de Administração de Pessoal da Universidade, além de novas determinações à jurisdicionada.
Foi então prolatado o Acórdão 5957/2014-TCU-Segunda Câmara, de relatoria do e. Ministro Aroldo Cedraz, nos seguintes termos (peça 25) :
1.7.1. realizar audiência do Sr. Carlos Augusto Nunes Rodrigues (CPF XXX.833.243-XX) , ex-diretor do Departamento de Administração de Pessoal da Universidade Federal do Ceará, para que apresente razões de justificativa para a não restituição, na íntegra, dos valores indevidamente recebidos pela inativa Yang Yeh Fon Ferreira (CPF XXX.243.698-XX) , a título da vantagem do percentual de 26,06% (Plano Bresser) , em descumprimento ao Acórdão 1121/2007-TCU-Segunda Câmara; 
1.7.2. determinar à Universidade Federal do Ceará que promova a absorção da vantagem da URV, relativa ao percentual de 3,17%, percebida pelas aposentadas Wânia Maria Mendes Guimarães (CPF XXX.609.803-XX) e Zelma Bastos de Araújo (CPF XXX.372.203-XX) , e ainda no caso da segunda, da vantagem relativa ao percentual de 26,06% (Plano Bresser) , nos termos dos Acórdãos 2161/2005 - TCU e 269/2012-TCU, ambos do Plenário;
1.7.3. determinar à Universidade Federal do Ceará que promova a imediata absorção da parcela relativa ao percentual de 84,32% (Plano Collor) , nos termos do que ficou estabelecido nos Acórdão 2161/2005-TCU-Plenário e 269/2012-TCU-Plenário, dispensando-se o ressarcimento dos valores recebidos de boa-fé, em face do que ficou decidido no MS 26.387/STF; 
1.7.4. determinar à SEFIP que, nos termos da Questão de Ordem aprovada pelo Plenário do TCU em 8/6/2011, encaminhe ao Departamento de Assuntos Extrajudiciais da AGU, bem como à Conjur/TCU, as informações necessárias ao acompanhamento do Mandado de Segurança 0002706-66.1996.4.05.8100, ainda pendente de julgamento de recurso de apelação, no Tribunal Regional Federal da 5ª Região.
Devidamente comunicada (peças 29-30 e 32) , a Universidade informou sobre a exclusão dos percentuais de 3,17% e de 26,06% dos proventos de Wânia Maria Mendes Guimarães e Zelma Bastos de Araújo; sobre o encaminhamento de orientações para a absorção do percentual de 84,32%, e que Yang Yeh Fon Ferreira possuía decisão judicial que a eximia da restituição ao erário de valores provenientes da percepção indevida do percentual de 26,06% (peça 33) .
Realizada a audiência do Sr. Carlos Augusto Nunes Rodrigues (peças 34-35) , ele esclareceu que (peça 45) :
...
3. Como se observa, esse Egrégio Tribunal de Contas da União, por certo, não conhece a existência da sentença exarada em sede da Ação Judicial n.° 0515058-08.2010.4.05.81.00, anexa, que tramitou na 21.a Vara Federal da Secção Judiciária do Estado do Ceará, segundo a qual, por ordem do MM Juiz, foi ordenada a imediata cessação da cobrança dos valores decorrentes do pagamento de verbas originadas pelo cumprimento de anterior decisão transitada em julgado:
...
5. Assim, considerando que a interrupção dos descontos foi operada pela necessidade inescusável de cumprimento de decisão judicial, em conformidade com os esclarecimentos prestados acima, pugna-se por que esse Tribunal de Contas da União reconheça a mais ampla regularidade da situação noticiada, uma vez que a supressão da rubrica de reposição ao erário não foi realizada ao nuto do órgão de pessoal da Universidade Federal do Ceará, mas sim derivada da obrigatoriedade de respeito e acatamento de ordens judiciais
Inconformado com a decisão constante do Acórdão 5957/2014-TCU-Segunda Câmara, o Sindicato dos Docentes das Universidades Federais do Ceará interpôs pedido de reexame (peça 44) , não conhecido pelo Tribunal, por meio do Acórdão 3122/2015-TCU-Segunda Câmara, de relatoria da e. Ministra Ana Arraes (peça 57) .
A Advocacia Geral da União comunicou sobre o andamento do Mandado de Segurança 0002706-66.1996.4.05.8100, que amparava o pagamento do percentual de 28,86% à inativa Yang Yeh Fon Ferreira, que (peça 62) :
Desta forma, por força de sentença na ação revisional 0010986-35.2010.4.05.8100, a Universidade Federal do Ceará tem assegurado o direito a suprimir da remuneração dos substituídos do sindicato réu, ou de seus dependentes, a rubrica especialmente criada para efeito de implantação do percentual de 28,86%, em virtude de determinação exarada no MS 0002706-66.1996.4.05.8100, o que ainda não se implementou devido ao recebimento, no efeito suspensivo, da apelação impetrada pelo SINTUFCE (Sindicato dos Trabalhadores das Universidades Federais no Estado do Ceará) .
EXAME TÉCNICO
Pesquisa realizada ao sistema Siape/A3P (peça 63) revela que as parcelas irregulares foram excluídas de todos os proventos dos interessados, exceto o índice de 28,86% nos proventos de Yang Yeh Fon Ferreira e no benefício de pensão do pensionista de Valdenira Gomes Vasconcelos, falecida em 7/5/2012, Leoncio Vasconcelos de Aguiar. Como a inativa pode ser uma das beneficiárias da ação que garantiu o pagamento desse percentual, é fundamental que seja enviado ato de pensão civil para a adequada análise da situação.
Consulta ao sistema e-Pessoal (peças 66-72) revela que não foram enviados nenhum novo ato de concessão de aposentadoria em favor dos interessados que tiveram suas aposentadorias julgadas pela ilegalidade. Percebe-se ainda que o ato de pensão civil instituída por Valdenira Gomes Vasconcelos permanece em edição no gestor de pessoal (peça 68) .
Em relação ao Mandado de Segurança 0002706-66.1996.4.05.8100, que ampara o pagamento do percentual de 28,86% à inativa Yang Yeh Fon Ferreira, existe decisão do Tribunal Regional da 5ª Região (TRF-5) , vedando a exclusão da parcela (peça 64) .
Sobre a Ação Judicial 0515058-08.2010.4.05.8100, que impede o ressarcimento de valores por Yang Yeh Fon Ferreira, a título do percentual de 26,06%, também existe decisão favorável proferida pelo TRF-5, sendo que esse processo já foi inclusive arquivado (peças 65 e 73) :
Ante o exposto, dou parcial provimento ao recurso da União, para reformar a sentença no tocante ao restabelecimento do percentual de 26,06% nos vencimentos da autora, bem como na devolução pela UFC das quantias que porventura tenham sido descontadas, mantendo a sentença somente no que diz respeito à condenação na obrigação de não fazer consistente na determinação de que a União se abstenha de cobrar os valores já percebidos pela autora, haja vista o seu caráter alimentar e que foram recebidos de boa-fé.
Análise das razões de justificativa 
O Sr. Carlos Augusto Nunes Rodrigues, ex-Diretor do Departamento de Administração de Pessoal da Universidade Federal do Ceará, justificou a não restituição, na íntegra, dos valores indevidamente recebidos pela inativa Yang Yeh Fon Ferreira, a título da vantagem do percentual de 26,06% (Plano Bresser) , em descumprimento ao Acórdão 1121/2007-TCU-Segunda Câmara, em razão da existência de decisão judicial proferida nos autos da Ação Judicial 0515058-08.2010.4.05.81.00 que, de fato, impede o ressarcimento de valores recebidos pela inativa: "determinação de que a União se abstenha de cobrar os valores já percebidos pela autora, haja vista o seu caráter alimentar e que foram recebidos de boa-fé" (peça 65, p. 4) .
Sendo assim, propõe-se que as justificativas apresentadas pelo Sr. Carlos Augusto Nunes Rodrigues sejam acolhidas, sem que haja aplicação de multa, tendo em vista a existência de decisão judicial que impede o integral cumprimento das determinações exaradas por esta Corte de Contas.   
Além disso, propõe-se que seja determinado à Universidade o envio de novos atos de concessão de aposentadoria em favor de todos os interessados e o ato de concessão de pensão civil instituída por Valdenira Gomes Vasconcelos, para a devida análise.
CONCLUSÃO
Com base nas informações prestadas pelo gestor e naquelas extraídas dos sistemas Siape/A3P e e-Pessoal e dos sítios da Justiça Federal, considera-se que as determinações constantes dos Acórdão 1121/2007-TCU-Segunda Câmara e 5.957/2014-TCU-2ª Câmara foram parcialmente cumpridas pela Universidade Federal do Ceará, cabendo determinar a essa jurisdicionada o envio de novos atos de concessão de aposentadoria em favor de todos os interessados e o ato de concessão de pensão civil instituída por Valdenira Gomes Vasconcelos, para a devida análise.
Além disso, encaminhem-se os autos à consideração superior com proposta de que as razões de justificativas apresentadas pelo Sr. Carlos Augusto Nunes Rodrigues, ex-Diretor do Departamento de Administração de Pessoal da Universidade Federal do Ceará, sejam acolhidas.
PROPOSTA DE ENCAMINHAMENTO
Em face do exposto, remetam-se os autos à consideração superior propondo-se:
a) Acolher, nos termos do § 2º, do art. 250 do Regimento Interno do TCU, as razões de justificativa apresentadas pelo Sr. Carlos Augusto Nunes Rodrigues (CPF XXX.833.243-XX) , ex-Diretor do Departamento de Administração de Pessoal da Universidade Federal do Ceará, pelo descumprimento do Acórdão 1121/2007-TCU-Segunda Câmara, de relatoria do e. Ministro Aroldo Cedraz;
b) Determinar, com fulcro no art. 250, inciso II c/c o art. 262, §2º do Regimento Interno do TCU, à Universidade Federal do Ceará, o envio imediato, via sistema e-Pessoal, de novos atos de concessão de aposentadoria, livres das irregularidades apontadas, em favor de Sofia Lerche Vieira (CPF XXX.876.831-XX) ; Sonia Amalia Campos Leão de Carvalho (CPF XXX.594.388-XX) ; Vera Ligia Montenegro de Albuquerque (CPF XXX.702.283-XX) ; Wania Maria Mendes Guimaraes (CPF XXX.609.803-XX) ; Yang Yeh Fon Ferreira (CPF XXX.243.698-XX) ; Zelma Bastos de Araujo (CPF XXX.372.203-XX) , em cumprimento ao Acórdão 1121/2007-TCU-Segunda Câmara, de relatoria do e. Ministro Aroldo Cedraz;
       c) Determinar à Universidade Federal do Ceará, no prazo de 15 (quinze) dias, o envio do ato de concessão de pensão civil instituída por Valdenira Gomes Vasconcelos (CPF XXX.398.213-XX) , nos termos do art. 260 do Regimento Interno do TCU c/c art. 2°, inciso III, da Instrução Normativa-TCU 78/2018.
É o Relatório.

8.1. Rodrigo do Nascimento Santos (23416/OAB-CE), representando Universidade Federal do Ceará.  
8.2. Jose Alberto Couto Maciel (513/OAB-DF) e outros, representando Sindicato dos Docentes das Universidades Federais do Estado do Ceará.

Procurador Sergio Ricardo Costa Caribé.

PESSOAL. APOSENTADORIA. ACOMPANHAMENTO DO ACÓRDÃO 1.121/2007-TCU-2ª CÂMARA. PLANO COLLOR E PLANO BRESSER. AUDIÊNCIA DO RESPONSÁVEL. ACOLHIMENTO DAS RAZÕES DE JUSTIFICATIVAS. DETERMINAÇÕES.

APOSENTADORIA (APOS)

Secretaria de Fiscalização de Pessoal (SEFIP).

Em exame acompanhamento do cumprimento do Acórdão 1121/2007-TCU-Segunda Câmara, proferido na Sessão de 15/5/2007, de relatoria do E. Ministro Aroldo Cedraz, que considerou ilegais os atos de aposentadoria dos interessados em razão da inclusão de parcela relativa ao percentual de 84,32% (Plano Collor) e de parcela relativa ao percentual de 26,06% (Plano Bresser) .
2.	Como resultado do monitoramento iniciado pela unidade técnica em 30/7/2013, resultou a prolação do Acórdão 5957/2014-TCU-Segunda Câmara, de relatoria do e. Ministro Aroldo Cedraz, nos seguintes termos (peça 25) : 
1.7.1. realizar audiência do Sr. Carlos Augusto Nunes Rodrigues (CPF 164.833.243-91) , exdiretor do Departamento de Administração de Pessoal da Universidade Federal do Ceará, para que apresente razões de justificativa para a não restituição, na íntegra, dos valores indevidamente recebidos pela inativa Yang Yeh Fon Ferreira (CPF 591.243.698-53) , a título da vantagem do percentual de 26,06% (Plano Bresser) , em descumprimento ao Acórdão 1121/2007-TCU-Segunda Câmara; 
1.7.2. determinar à Universidade Federal do Ceará que promova a absorção da vantagem da URV, relativa ao percentual de 3,17%, percebida pelas aposentadas Wânia Maria Mendes Guimarães (CPF 135.609.803-72) e Zelma Bastos de Araújo (CPF 013.372.203-10) , e ainda no caso da segunda, da vantagem relativa ao percentual de 26,06% (Plano Bresser) , nos termos dos Acórdãos 2161/2005 - TCU e 269/2012-TCU, ambos do Plenário; 
1.7.3. determinar à Universidade Federal do Ceará que promova a imediata absorção da parcela relativa ao percentual de 84,32% (Plano Collor) , nos termos do que ficou estabelecido nos Acórdão 2161/2005-TCU-Plenário e 269/2012-TCU-Plenário, dispensando-se o ressarcimento dos valores recebidos de boa-fé, em face do que ficou decidido no MS 26.387/STF; 
1.7.4. determinar à SEFIP que, nos termos da Questão de Ordem aprovada pelo Plenário do TCU em 8/6/2011, encaminhe ao Departamento de Assuntos Extrajudiciais da AGU, bem como à Conjur/TCU, as informações necessárias ao acompanhamento do Mandado de Segurança 0002706-66.1996.4.05.8100, ainda pendente de julgamento de recurso de apelação, no Tribunal Regional Federal da 5ª Região.
3.	A resposta formalizada pela Universidade registra:
	i) a exclusão dos percentuais de 3,17% e de 26,06% dos proventos de Wânia Maria Mendes Guimarães e Zelma Bastos de Araújo;
	ii) sobre o encaminhamento de orientações para a absorção do percentual de 84,32%, e que Yang Yeh Fon Ferreira possuía decisão judicial que a eximia da restituição ao erário de valores provenientes da percepção indevida do percentual de 26,06%.
4.	Ouvido em audiência, o Sr. Carlos Augusto Nunes Rodrigues assim se manifestou:
... 
3. Como se observa, esse Egrégio Tribunal de Contas da União, por certo, não conhece a existência da sentença exarada em sede da Ação Judicial n.° 0515058-08.2010.4.05.81.00, anexa, que tramitou na 21.a Vara Federal da Secção Judiciária do Estado do Ceará, segundo a qual, por ordem do MM Juiz, foi ordenada a imediata cessação da cobrança dos valores decorrentes do pagamento de verbas originadas pelo cumprimento de anterior decisão transitada em julgado: 
... 
5. Assim, considerando que a interrupção dos descontos foi operada pela necessidade inescusável de cumprimento de decisão judicial, em conformidade com os esclarecimentos prestados acima, pugna-se por que esse Tribunal de Contas da União reconheça a mais ampla regularidade da situação noticiada, uma vez que a supressão da rubrica de reposição ao erário não foi realizada ao nuto do órgão de pessoal da Universidade Federal do Ceará, mas sim derivada da obrigatoriedade de respeito e acatamento de ordens judiciais.
5.	Finalmente, observadas as novas manifestações da unidade técnica em função das resposta recebidas da Universidade e o responsável, o Ministério Público junto ao TCU (MPjTCU) , em parecer da lavra do Procurador Sérgio Caribé, conclui:
4. Adotadas as medidas pertinentes, em novos pareceres uniformes às peças 75 e 76, a Sefip propõe que sejam acolhidas as razões de justificativa do Sr. Carlos Augusto Nunes Rodrigues, em razão da existência de decisões judiciais que impedem o cumprimento total da decisão monitorada; e sejam providenciados os envios de novos atos, livres das irregularidades apontadas. 
5. De fato, conforme consta da documentação encaminhada pela Universidade Federal do Ceará e da resposta enviada pelo Sr. Carlos Augusto Nunes Rodrigues, o cumprimento das determinações deste Tribunal não pode ser integralmente realizado, em razão da existência de decisões judiciais proferidas pela Justiça Federal (peças 62, 64, 65 e 73) . 
6. Ante o exposto, este membro do Ministério Público de Contas, em consonância com a Unidade Técnica, entende que as razões de justificativa do Sr. Carlos Augusto Nunes Rodrigues merecem ser acolhidas; e deve ser expedida nova determinação para que a Universidade Federal do Ceará envie novos atos, livres das irregularidades apontadas nos autos, bem como o ato da pensão civil instituída por Valdenira Gomes Vasconcelos, em razão do seu falecimento.
6.	Ressalto que as análises efetuadas pela unidade técnica e pelo representante do Parquet enfrentaram com profundidade as questões envolvidas no presente monitoramento, razão pela qual as acompanho e incorporo como minhas razões de decidir.
Ante o exposto, VOTO para que seja adotada a minuta de Acórdão que ora trago ao exame deste Colegiado. 
TCU, Sala das Sessões Ministro Luciano Brandão Alves de Souza, em 16 de junho de 2020.
Ministro JOÃO AUGUSTO RIBEIRO NARDES 
Relator